【裁判字號】    91,簡上,529
【裁判日期】    920124
【裁判案由】    返還價金
【裁判全文】
臺灣臺中地方法院民事判決  九十一年度簡上字第五二九號
    上  訴  人  裕融企業股份有限公司
    法定代理人  乙○○
    訴訟代理人  吳榮昌律師
    複  代理人  林士傑律師
    被  上訴人  威菱國際股份有限公司
                        設台中.
    法定代理人  甲○○  住同右.
    訴訟代理人  李永裕律師
                陳漢洲律師
右當事人間請求返還價金事件，上訴人對於中華民國九十一年九月十七日本院沙鹿簡易庭九
十一年度沙簡字第四三四號第一審判決提起上訴，本院判決如左：
    主      文
上訴駁回。
第二審訴訟費用由上訴人負擔。
    事      實
甲、上訴人方面：
一、聲明：求為判決：
  (一)原判決廢棄。
  (二)被上訴人應給付上訴人新台幣（下同）四十五萬六千三百五十元，及自民國（下同）九
    十年十一月二十六日起至清償日止，按週年利率百分之五計算之利息。
二、陳述：除與原審判決書所載者相同茲予引用外，補稱：
（一）按春宏汽車若非被上訴人之銷售點，而係購進新車賺取差價，則在交易流程上，應係
      由春宏汽車先向被上訴人買進新車，再出售給消費者，而非由消費者直接與被上訴人
      為交易，而被上訴人在全國性雜誌廣告上刊登有「春宏汽車」之名稱及聯絡電話，竟
      稱只是透過「春宏汽車」介紹向被上訴人買車，方將該車行刊登於廣告中，則與證人
      之證詞前後說法不符。且被上訴人與春宏汽車雙方若無任何契約關係，而全省之車行
      何止百家，為何獨刊登幾家。另原判決既認本件之事實乃李羽芷向「春宏汽車」購買
      新車，則春宏汽車即居於出賣人之地位，而與消費者相對立，但最後竟又推論出春宏
      汽車為李羽芷之占有輔助人（甚至是代理人），判決前後予盾。
（二）再者，本件是訴外人李羽芷擬向被上訴人之南投竹山經銷點「春宏汽車」購買自用小
      客車一部，在李羽芷與「春宏汽車」就價金及車款等條件合致後，由於李羽芷個人理
      財之考量，遂向上訴人申請辦理汽車分期付款，約定由上訴人先向被上訴人購入ＨＹ
      ＵＮＤＡＩ  ＳＡＮＴＡＭＯ小客車一部，再由上訴人以附件（條件為先給付部分價
      金，其餘價金附加利息分期給付）買賣之方式出售予李羽芷，雙方並約定應向監理單
      位辦理附條件買賣之登記。上訴人即依約先向被上訴人購買系爭車輛，而雙方合意以
      李羽芷與「春宏汽車」所談妥之價格及車款成立買賣契約，上開買賣契約雙方皆有買
      賣之合意且為雙方所不爭執，亦經被上訴人於台中港五支局第六七號存證信函中承認
      ，是依民事訴訟法第二百八十條第一項之規定，即無庸再行舉證而應認定為真實，是
      兩造間就系爭車輛已成立有效之買賣契約，應無疑義。
（三）次就被上訴人與李羽芷之買賣契約，乃屬動產擔保交易法第二十六條所規定之附條件
      買賣契約，查李羽芷因個人理財之考量，與上訴人簽訂汽車之附條件買賣契約，約定
      以「李羽芷應給付上訴人部分價金（十九萬三千六百五十元），剩餘價金四十五萬六
      千三百五十元，則分期並附加利息給付給上訴人，李羽芷僅先占有系爭車輛，至清償
      全部價金後方取得系爭車輛之所有權」為條件之買賣契約，完全符合前開動產擔保交
      易法之規定而為合法有效之契約，另依上訴人公司登記事項所營事業資料中第一項為
      「各種汽車與相關產品之銷售業務」，故上訴人依法即得經營汽車之銷售業務，並無
      任何脫法行為可言。至上訴人指示被上訴人將系爭車輛逕交予李羽芷，乃為縮短簡化
      交易之流程，且避免上訴人所不必要之風險，亦與民法「指示交付」之規定相符。
（四）本件上訴人與被上訴人就系爭車輛成立買賣契約，已如前述，而上訴人亦於九十一年
      七月二十三日先將部分車款四十五萬六千三百五十元匯入被上訴人所指定之帳戶，為
      被上訴人所不爭執，而被上訴人未將系爭車輛交付給上訴人或上訴人所指定之李羽芷
      ，僅將車輛運至「春宏汽車」，但系爭車輛卻在九十年七月三十日時遭桃芝颱風沖走
      ，被上訴人既未依約交付系爭車輛，上訴人乃於九十年十一月十四日以台中淡溝郵局
      第六六四一號存證信函，請被上訴人於文到十日內交付韓國現代精工廠牌七人座休旅
      車予上訴人，逾期則上訴人解除雙方之買賣契約，惟上訴人於約定之時間屆至後仍未
      履行交車之義務，則上訴人即解除契約，並得依民法第二百五十九條及不當得利之規
      定，請求被上訴人返還所收受之車款及利息。
（五）末按被上訴人並未將系爭汽車交付予上訴人或上訴人所指定之第三人李羽芷，為被上
      訴人所不否認，而春宏汽車並非上訴人之經銷商或代理人，無代理上訴人受領系爭汽
      車之權利，故被上訴人將系爭車輛交予春宏汽車，則因春宏汽車無代上訴人受領之權
      限，被上訴人仍屬未完成給付之義務。至於被上訴人辯稱上訴人以電話指示其向春宏
      汽車給付，然上訴人否認之，且經證人劉繼元於九十一年八月二十七日庭訊時證稱：
      「是其打電話給被上訴人要被上訴人將系爭車輛送至春宏汽車處」等語觀之，顯見上
      訴人並無指示被上訴人將車輛交付給春宏汽車甚明。再李羽芷並未授權給「春宏汽車
      」受領系爭車輛，且「春宏汽車」並非李羽芷之代理人，自不代理受領系爭車輛之權
      。反之，春宏汽車是被上訴人之零售商，雖劉繼元證稱其係獨立營業，若屬實，則在
      交易上之流程應是春宏汽車向被上訴人買入汽車，再以自己名義將車輛賣予一般消費
      者（或上訴人），惟在本件之情形乃上訴人直接與被上訴人公司訂立買賣契約，顯見
      證人劉繼元所述，乃為避重就輕，且春宏汽車既為被上訴人之零售商，與被上訴人利
      害關係相同，必為有利被上訴人之證詞，是其證言顯與事實不符。另由證人劉繼元之
      名片上印有「新車、中古車買賣」等字，且證人本身即為春宏汽車之新車部經理，更
      顯見春宏汽車不僅買賣中古車，新車亦為其重要之營業項目之一，否則何須特別再設
      一「經理」。又證人劉繼元證稱「因為李羽芷尚有部分尾款未給付，須李羽芷交付尾
      款後，方可交車」、「若未付清款項，則公司（按指被上訴人）不能出車」等語觀之
      ，本件系爭車輛尚有部分未給付，則被上訴人自不可能將系爭車輛交付給上訴人或李
      羽芷，是被上訴人先將系爭車輛運至銷售點（即「春宏汽車」），而須付清尾款於「
      春宏汽車」方得受領系爭車輛，而就尾款之給付，上訴人亦指示李羽芷將本應給付上
      訴人之購車部分款項於交車時代上訴人付予被上訴人，而本件若順利交易，則實際上
      李羽芷係將尾款交付給春宏汽車，而由「春宏汽車」代被上訴人收受該筆尾款後方可
      受領系爭車輛，由此可知「春宏汽車」確為被上訴人之零售商，且有代被上訴人收受
      價金之權限，為被上訴人之代理人。
（六）退步言，倘認「春宏汽車」並非被上訴人之經銷商，則被上訴人在全國性廣告中列有
      「春宏汽車」之住址及電話，且整體交易過程皆由「春宏汽車」辦理，是在外觀上亦
      使上訴人認為春宏汽車為被上訴人之經銷商，而被上訴人即須依民法第一百六十九條
      之規定，負表見代理人之責任。再退步言，縱認春宏汽車非被上訴人之零售商，則春
      宏汽車亦非上訴人之經銷商，亦無受上訴人之委任收受系爭車輛，且上訴人亦未指示
      被上訴人將系爭車輛交付「春宏汽車」，而被上訴人逕依「春宏汽車」之指示將系爭
      車輛運至「春宏汽車」而致系爭車輛滅失，應由被上訴人另向「春宏汽車」依法主張
      權利，非謂因此可認其已對上訴人完成給付之義務，而由上訴人負擔危險。
三、證據：援用原審之立證方法外，補提出公司基本資料查詢影本一件，並聲請訊問證人李
          羽芷、劉繼元。
乙、被上訴人方面：
一、聲明：求為判決如主文所示。
二、陳述：除與原審判決書所載者相同茲予引用外，補稱：
    本件實際上是訴外人李羽芷向春宏汽車買車，而向上訴人貸款，為了辦理動產擔保附條
    件買賣，所以才作成由被上訴人賣車給上訴人，再由上訴人賣車給李羽芷的書面契約。
    上訴人只有付過一次錢，且上訴人是專門作貸款的公司，車子是交給春宏汽車公司，是
    上訴人指示的。
三、證據：援用原審之立證方法。
    理      由
一、上訴人起訴主張：訴外人李羽芷向被上訴人之南投竹山經銷點春宏汽車購買自用小客車
    ＨＹＵＮＤＡＩ  ＳＡＮＴＡＭＯ一部，並向上訴人辦理汽車分期貸款，因此約定由上
    訴人先向被上訴人購車，再由上訴人以分期付款附條件買賣之交易方式出售予李羽芷，
    上訴人於九十年七月二十三日將貸款金額四十五萬六千三百五十元匯入被上訴人指定之
    帳戶，作為李羽芷向被上訴人購車之用，依兩造間汽車銷售商之慣例，如消費者係由銷
    售商介紹向上訴人辦理分期付款購車，則上訴人應先向銷售商購買再轉售予消費者，並
    約定汽車銷售商即被上訴人代上訴人將買賣標的車輛交付消費者即訴外人李羽芷，以代
    交車。詎被上訴人逾原約定之交車日期未代上訴人將車輛交付訴外人李羽芷，經上訴人
    查詢後，被上訴人始函覆車輛已在九十年七月三十日桃芝颱風來襲之際，在竹山經銷點
    春宏汽車處遭洪水沖走，被上訴人並抗辯系爭車輛係上訴人向被上訴人購買及已將車輛
    交付上訴人指定之春宏汽車；因春宏汽車是被上訴人之經銷點，買賣標的之車輛既在該
    經銷點被洪水沖走，仍屬被上訴人管領範圍之內，其危險亦應由被上訴人負擔。又上訴
    人於九十年十一月十四日以存證函通知被上訴人須於十日內交付買賣標的車輛，逾期則
    上訴人解除契約，兩造買賣契約既已解除，則上訴人於九十年七月二十三日所匯予被上
    訴人之前開款項，自應返還上訴人，爰依民法第二百五十九條規定，提起本件訴訟等語
    ；被上訴人則以：訴外人李羽芷向春宏汽車購買ＨＹＵＮＤＡＩ  ＳＡＮＴＡＭＯ車一
    部，並由春宏汽車之業務員劉繼元代向上訴人申請分期付款附條件買賣手續，再由上訴
    人向被上訴人購車後出售予李羽芷，此為上訴人所自認之事實，是上訴人係該車之實際
    出賣人，而李羽芷則為買受人，春宏公司則係汽車仲介商，並非被上訴人之經銷點，其
    與被上訴人間並未訂立經銷契約；又依一般市場慣例，汽車分期付款融資公司均係透過
    各地之汽車零售商（如本件之春宏汽車），按消費者需要之廠牌、車型，並以購車人為
    買受人而訂立動產擔保交易之附條件買賣契約，經審核通過，再向該車型供應商購買後
    ，指定將車交付汽車零售商，並由分期融資公司直接開具統一發票，交由受售商代為辦
    理領牌及交車手續，而本件被上訴人於上訴人匯款隔日即依上訴人指定將買賣標的車輛
    拖交予春宏汽車，至於車輛於交付春宏汽車後，已完交付手續，嗣後車輛因颱風而遭洪
    水沖走，其危險自應由上訴人負擔等語，資為抗辯。
二、經查：訴外人李羽芷原擬向春宏汽車公司購買ＨＹＵＮＤＡＩ  ＳＡＮＴＡＭＯ車一部
    ，因為向上訴人辦理分期付款，乃由春宏汽車公司之經理劉繼元協同李羽芷向上訴人辦
    理分期付款附條件買賣，並作成由上訴人向被上訴人買車，再賣車給訴外人李羽芷的書
    面，後上訴人乃於九十年七月二十三日給付部分車款四十五萬六千三百五十元給被上訴
    人，被上訴人並將ＨＹＵＮＤＡＩ  ＳＡＮＴＡＭＯ車一部拖運至「春宏汽車」，後因
    桃芝颱風來襲發生水災而致前開車輛損毀等情，為兩造所不爭執，自堪信為真實。但被
    上訴人於原審卻到場辯稱：「我們車子是賣給原告（指上訴人）之客戶」等語（見原審
    卷第二十四頁），而所提之答辯狀則辯稱：「原告（按指上訴人）是該車之實際出賣人
    ，李羽芷是買受人，「春宏汽車」是汽車仲介商．．．被告（按指被上訴人）僅為車源
    供應商」等語（見原審卷第二十六頁），書狀與口頭陳述不同，但均否認兩造間有買賣
    契約存在，然被上訴人曾於九十年八月九日以出賣人之名義而以上訴人為買受人，寄發
    存證信函催告上訴人繳清餘款等情，有上訴人提出之台中港五支郵局第六七號存證信函
    影本一件在卷可稽，被上訴人對該存證信函之真正復未爭執；再者，於另案即本院沙鹿
    簡易庭九十年度沙簡字第五三四號兩造間（該案之原告即本件之上訴人，而被告則為本
    件之被上訴人）請求返還不當得利事件中，被上訴人即主張其有將系爭車輛賣給上訴人
    ，再由上訴人賣給訴外人李羽芷等語，並提出被上訴人開給上訴人之發票及上訴人開給
    李羽芷之發票各一紙為證，該確定判決乃據而認為兩造間有買賣關係存在等情，有該確
    定判決影本一件在卷可參，按法院於判決理由中就訴訟標的以外之重要爭點，本於當事
    人辯論之結果已為判斷者，除顯然違背法令或當事人已提出新訴訟資料，足以推翻原判
    斷之情形，於同一當事人就該重要爭點所提起之訴訟中，法院及當事人就該已經法院判
    斷之重要爭點，皆不得為任何相反之判斷及主張，始符民事訴訟法上之誠信原則，本件
    被上訴人在另案既已主張系爭車輛之買契約係存在兩造之間，且因而獲得勝訴之判決，
    則該爭點在後訴之本件，被上訴人自不得為相反之主張，否則即與民事訴訟法上之誠信
    原則有違，是故被上訴人之前開抗辯，自無可取。本件兩造間存有買賣契約關係存在，
    要屬無疑。
三、本件紛爭之起源於被上訴人將系爭車輛交付給春元汽車公司後，因水災遭損毀，涉及被
    上訴人是否業已將買賣標的物交付給上訴人或李羽芷之問題，即被上訴人將系爭車輛交
    付給訴外人春宏汽車公司（由劉繼元收受）時，是否應認為業已交付給上訴人或者李羽
    芷？查：
（一）證人劉繼元並非訴外人李羽芷之代理人等情，為兩造所不爭執（見本院九十一年十二
      月十二日準備程序筆錄、九十二年一月十日言詞辯論筆錄），應堪信為真實，是故被
      上訴人將車輛交付給訴外人劉繼元，尚難認為業已交付給訴外人李羽芷，應無疑問。
（二）再者，上訴人主張春宏汽車公司是被上訴人之經銷商云云，並以被上訴人所刊登之廣
      告中有記載春宏汽車公司，及春宏汽車公司對外販售車輛，被上訴人會給付春宏汽車
      公司佣金為據，然春宏汽車公司並非被上訴人之經銷商，且春宏汽車公司在系爭之交
      易過程並未自被上訴人處收受任何金，反而是可從上訴人處獲取金等情，業據證
      人劉繼元於原審證述明確（見原審卷第六十九頁），而依據證人劉繼元於原審所提出
      之名片觀之，其並未表明是被上訴人之經銷商，且可知該春宏汽車公司所販售之車種
      極多，並包括新車及中古車，亦有該名片附於卷可稽（見原審卷第九十五頁），足見
      證人劉繼元所述應係實情，至於上訴人所指之廣告，係屬被上訴人對外表明何處得買
      受其所進口之汽車之方式，尚不足據而推論春宏汽車公司即為被上訴人之經銷商，並
      以此為基礎，推論春宏汽車公司為被上訴人之使用人或履行輔助人，是故上訴人主張
      春宏汽車公司是被上訴人之經銷商云云，核與實情不符，應可無採。而上訴人復主張
      兩造曾約定由被上訴人直接將車輛交付給訴外人李羽芷云云，此部分亦為被上訴人所
      否認，上訴人就此並未舉證以實其說，要無可採。再觀之系爭之交易過程，本件係因
      李羽芷欲購買ＨＹＵＮＤＡＩ  ＳＡＮＴＡＭＯ新車一部，而要辦理分期付款，故由
      春宏汽車之經理劉繼元協同上訴人之業務代表吳進福同往上訴人處辦理分期付款買賣
      ，並由上訴人先向被上訴人購買車輛，但被上訴人並不直接將車輛交付給上訴人，而
      是將車交由「春宏汽車」負責辦理領牌及過戶後，再由春宏汽車公司將車輛直接交付
      給購買之消費者（在本件即為李羽芷），上訴人再給付分期金給春宏汽車公司等情
      ，業據證人劉繼元於原審證述無訛，上訴人是從事貸款給消費者而辦理附條件買賣之
      公司，其對於前開汽車買賣之交易型態，自應知之甚稔，且其對此種交易模式之過程
      亦未否認，堪信為真。從前開交易模式觀之，可知春宏汽車收受由被上訴人所交付之
      系爭車輛，其目的是為了辦理該車輛之過戶及交付給訴外人李羽芷，應甚明確，而將
      系爭車輛過戶並交付給訴外人李羽芷之行為，均係在履行上訴人基於其與訴外人李羽
      芷間之買賣契約所應履行之行為，且劉繼元辦理本件確可向上訴人領取分期金等情
      ，為上訴人所不爭執，是本件上訴人既不經手車輛而係委由春宏汽車公司將車輛過戶
      及交付給訴外人李羽芷，則春宏汽車公司是上訴人之使用人或履行輔助人，而有權代
      上訴人收受系爭車輛（蓋如無代收權如何代辦過戶及交付），應與實情相符，堪以採
      信。故而，春宏汽車公司收受系爭車輛既係代上訴人而為，則被上訴人將系爭車輛交
      付給春宏汽車公司後，自屬已完成買賣標的物之交付，上訴人主張此時應屬尚未交付
      云云，並無可採。又本件訴外人李羽芷雖原欲向春宏汽車公司買車，但當春宏汽車公
      司介紹訴外人李羽芷向上訴人辦理分期付款附條件買賣之契約後，則訴外人李羽芷與
      春宏汽車公司間，自不存在買賣契約，否則豈不同時存在二買賣契約，此顯非訴外人
      李羽芷之本意，而春宏汽車介紹李羽芷向上訴人辦理分期付款附條件買賣，既有賺取
      金，且非李羽芷之代理人，自屬上訴人之履行輔助人無誤。
（三）末按，買賣標的物之利益及危險，自交付時起，均由買受人承受負擔，但契約另有訂
      定者，不在此限，民法第三百七十三條定有明文。本件前開所指買賣標的之車輛係於
      被上訴人交付訴外人春宏汽車公司後始滅失，而該春宏汽車公司是代上訴人收受前開
      車輛等情，業如前述，則上訴人自不得主張尚未交付，且系爭車輛之危險亦應由上訴
      人負擔。被上訴人既已履行其給付之義務，自無上訴人所主張逾期未履行之情形，則
      上訴人於九十年十一月十四日以台中淡溝郵局第六六四一號存證信函及以九十一年六
      月五日之起訴狀，向被上訴人所為解除契約之意思表示，均不合法，不生契約解除之
      效果。
四、從而，上訴人主張兩造間曾成立買賣契約，嗣後經解除，而本於民法第二百五十九條之
    規定，訴請被上訴人返還四十五萬六千三百五十元，及自九十年七月二十四日起至清償
    日止，按週年利率百分之五計算之利息，於法尚嫌無據，不應准許。原審判決上訴人全
    部敗訴，經核並無不妥，上訴意旨指摘原判決不當，求為廢棄改判，為無理由，應駁回
    上訴。末按，本件依前述之說明，已足得出本判決之結論，兩造其餘攻擊防禦方法，核
    與本判決之結論均無影響，爰不予以一一論述。
五、據上論結，本件上訴為無理由，依民事訴訟法第四百三十六條之一第三項、第四百四十
    九條第二項、第七十八條，判決如主文。
中      華      民      國      九十二      年      一      月     二十四     日
~B臺灣臺中地方法院民事第四庭
~B    審判長法  官  張恩賜
~B          法  官  周靜秀
~B          法  官  李國增
右為正本係照原本作成。
不得上訴。
中      華      民      國      九十二      年      一      月     二十八   日
~B法院書記官


司法院資訊處製作；財團法人民間司法改革基金會備份。
